【裁判字號】    89,易,1111
【裁判日期】    900711
【裁判案由】    詐欺
【裁判全文】
臺灣新竹地方法院刑事判決                        八十九年度易字第一一一一號
    公  訴  人  臺灣新竹地方法院檢察署檢察官
    被      告  丙○○
右列被告因詐欺案件，經檢察官提起公訴（八十八年度偵續字第九四號），本院判決
如左：
    主  文
丙○○無罪。
    理  由
一、公訴意旨略以：被告丙○○與其母癸○○、父丁○○（均另案審理）共同意圖為
    自己不法之所有，基於概括犯意，明知已無清償能力，於下列時間地點召集互助
    會，並連續以冒標方式詐騙他人財物：（一）自民國八十六年五月二十五日起，
    由被告丙○○及癸○○招募，癸○○並自任為會首召集會員，會員及會首共三十
    九會，每會新台幣（下同）一萬元，詎於會期內某日在開標地點即自宅，被告等
    假冒其中十四名會員之名義標得會款，嗣於八十八年五月二十五日開標，癸○○
    無故向告訴人戊○○宣佈倒會而停標，經會員即告訴人辛○○要求被告丙○○、
    癸○○提出已標取會金之會員名單，始發現除張秋、美慧、阿雪、錦葉、萬億、
    彩鳳、發來、水錦及二名會員共計十名會員曾標取會金，其餘被告丙○○及癸○○謊稱已標取之二十四名死會名單中有十四名係被告丙○○、癸○○所冒標。（
    二）自八十六年十二月十五日起，由被告丙○○及癸○○招募，癸○○為會首，
    召集會員，連會首共計五十名，約定每人每會一萬元，詎於會期內某日在開標地
    點即自宅，渠等假冒其中十二名會員之名義標得會款，嗣於八十八年五月二十五
    日，被告丙○○、癸○○無故向告訴人戊○○宣佈倒會而停標，會員即告訴人辛○○、庚○○始發現僅金萬、春、鳳琴、鑾、美曾標取會金，其餘被告丙○○、
    癸○○謊稱之十二名死會會員皆由被告丙○○、癸○○冒標，因認被告丙○○涉
    有刑法第三百三十九條第一項之詐欺取財罪嫌等語。
二、本件公訴人認被告丙○○涉有刑法第三百三十九條第一項之詐欺取財罪嫌，無非
    係以：告訴人戊○○、辛○○、庚○○之指述，證人壬○○、己○○之證述，並
    有告訴人提出之互助會名單在卷為證，且參以被告收取會款參與召募，認與癸○○、丁○○間就上開冒標互助會款犯行，有犯意聯絡及行為分擔為其論據。
三、按犯罪事實，應依證據認定之，無證據不得推定其犯罪事實，刑事訴訟法第一百
    五十四條定有明文。次按，刑法第三百三十九條第一項詐欺取財罪之成立，係以
    意圖為自已或第三人不法之所有，而以詐術使人將本人或第三人之物交付為要件
    。而所謂以詐術使人交付，必須詐欺人因其詐術而陷於錯誤，若其所用方法，不
    能認為詐術，亦不致使人陷於錯誤，即不構成該罪。（最高法院四十年度臺上字
    第二六０號判例參照）。復按，認定不利被告之事實，須依積極證據，苟積極證
    據不足為不利於被告事實之認定時，即應為有利於被告之認定，更不必有何有利
    之證據，最高法院三十年上字第八一六號亦著有判例。
四、訊據被告丙○○固不否認其母癸○○招募前開互助會時，曾幫忙邀壬○○、甲○○入會，並於閒瑕時代其母向張秋、壬○○、甲○○收取數次會款，惟堅決否認
    有何詐欺取財犯行，辯稱：壬○○之妻己○○及甲○○之妻乙○○與伊以前是東
    方陶瓷公司同事，之前渠就已參加伊母癸○○起之互助會，伊只是幫忙伊母親找
    壬○○及甲○○入會而已，冒標會款一事伊並不知情，伊自己也有跟伊母親五千
    元的會，錢也沒有拿到等語。核與證人即被告之母癸○○證稱其最初起會是因家
    裡加蓋三、四樓需錢，之後以會養會終被拖跨，伊女兒不知其冒標會款，起會及
    冒標的錢伊女兒也沒有用到等語相符。又證人乙○○證稱其與被告丙○○原為同
    事，當時就已跟被告之母癸○○起之互助會二會，會已結束錢有拿到，被倒這二
    會係癸○○找其入會，會錢是癸○○來收，被告偶而來收一、二次，後來是癸○○打電話到家裡，其才知道冒標一事等語（見本院九十年六月二十七日訊問筆錄
    ）；證人壬○○證稱：其妻與被告係同事，八十三年或八十四年間因被告之母癸○○起會，被告就找伊太太跟癸○○之會，之前已結束二會，錢都有拿到，被倒
    這二會大部分是被告來收，有時是會首癸○○來收等語（見本院九十年六月五日
    訊問筆錄）。查被告丙○○為證人癸○○之女且同居一處，於其母起會時代邀其
    熟識之同事入會並偶爾代收會款，乃人之常情，且被告最初邀證人己○○、乙○○參加其母癸○○之互助會時，並無任何異常，二人亦順利取得會款，嗣顏月嬌
    招募前開互助會時，被告因而再度找己○○、乙○○入會亦甚自然。再被告除找
    己○○、乙○○入會並偶爾向渠收取會款外，其餘被倒會之人均無人指述渠為被
  告所招募，告訴人戊○○亦坦承其與癸○○係同事才參加互助會，會款均是癸○○收取云云，足見被告介入本件互助會程度甚淺。參以證人癸○○證稱被告亦有
    跟其於八十四年十二月二十日起標，每會五千元之互助會，該會亦已被其標走，
    標走時並未告知被告云云，並有會單一紙在卷可按，衡情被告若已知其母有冒標
    或預備倒會情事，自應儘早將己身會款標取，何至讓其母標走而受有損失，足見
    被告辯稱不知其母冒標會款乙節，堪予採信。尚難以被告係癸○○之女並同住一
    屋，即認被告與癸○○之間，有何詐欺取財之犯意聯絡，亦難僅憑被告曾代其母
    收取會款或找人入會，即認被告必知悉癸○○冒標之事，此外復查無其他積極證
    據可資證明被告有何公訴人所指之犯行，既不能證明被告犯罪，揆之前開法條規
    定，自應為被告無罪之諭知。
據上論斷，應依刑事訴訟法第三百零一條第一項，判決如主文。
本案經檢察官劉正穆到庭執行職務
中      華      民      國    九十      年      七      月    十一      日
                                  臺灣新竹地方法院刑事第二庭
                                      法  官  楊  明  箴
右正本證明與原本無異。
如不服本判決，應於判決送達後十日內向本院提出上訴狀( 應附繕本 )，上訴於
臺灣高等法院。
                                      書記官  陳  進  楷
中      華      民      國    九十      年      七      月    二十      日


司法院資訊處製作；財團法人民間司法改革基金會備份。
